【裁判字號】    99,易,1105
【裁判日期】    990827
【裁判案由】    詐欺
【裁判全文】
臺灣臺北地方法院刑事判決              99年度易字第1105號
公  訴  人  臺灣臺北地方法院檢察署檢察官
被      告  戊○○
上列被告因詐欺案件，經檢察官提起公訴（九十九年度偵字第一
號、第五八二號、第九五三號、第三九六一號、第六三二七號、
第八三七三號），本院判決如下：
    主  文
戊○○無罪。
    理  由
一、公訴意旨略以：被告戊○○可預見將自己之金融機構帳戶提
    供他人使用，將可能遭詐騙集團利用作為犯罪工具，猶基於
    幫助詐欺之不確定故意，於不詳時間，在不詳地點，將其臺
    北富邦商業銀行股份有限公司（下稱臺北富邦銀行）新店分
    行帳號000000000000號帳戶（下稱系爭帳戶）
    之存簿、提款卡及密碼，交付與真實姓名年籍不詳之成年人
    使用。該成年人所屬詐欺集團成員隨即意圖為自己不法之所
    有，而為下列行為：
  (一)於某不詳時地，在雅虎奇摩購物拍賣網站上，刊登虛偽之販
    賣旅行箱訊息，嗣告訴人癸○○於民國九十八年十月二十一
    日零時許，陷於錯誤，以新臺幣（下同）六千一百四十元直
    接下標購得，於九十八年十月二十一日十二時二十一分許，
    在臺北市大安區○○○路○段一二九號土地銀行內，以自動
    櫃員機匯款六千一百四十元至戊○○系爭帳戶內，迄未收受
    貨物，始知受騙；
  (二)於某不詳時地，在雅虎奇摩拍賣網站上，刊登虛偽之販賣手
    機訊息，嗣告訴人子○○於九十八年十月二十一日某時，陷
    於錯誤，下標購買，於九十八年十月二十一日十二時三十八
    分許，在臺中縣（起訴書誤載為臺北縣，應予更正）霧峰鄉
    ○○路八二九號內，以自動櫃員機匯款四千一百元至戊○○
    系爭帳戶內，迄未收受貨物，始知受騙；
  (三)於某不詳時地，在雅虎奇摩購物拍賣網站上，刊登虛偽之販
    賣ＳＨＡＲＰ廠牌Ｔ九二三型號手機訊息，嗣被害人甲○○
    於九十八年十月二十日二十二時三十分許，在拍賣問與答中
    提問，詐欺集團成員佯稱剛發現帳號被盜用，要求以即時通
    帳號ａｌａｎｃｈｃｓ連絡，致甲○○陷於錯誤，於九十八
    年十月二十一日十二時四十八分許，以自動櫃員機匯款七千
    元至戊○○系爭帳戶內，迄未收受貨物，始知受騙；
  (四)於某不詳時地，在露天拍賣網站上，刊登虛偽之販賣ＣＡＮ
    ＯＮ廠牌ＥＯＳ  五○○Ｄ型號單眼相機訊息，嗣告訴人丁○○於九十八年十月二十日十八時許，詢問商品內容，詐欺
    集團成員要求以即時通詳談，雙方最後以一萬五千元成交，
    並約定先付一萬元，致丁○○陷於錯誤，於九十八年十月二
    十一日十五時二十六分許，在臺南縣永康市○○街一號內，
    以自動櫃員機匯款一萬元至戊○○系爭帳戶內，迄未收受貨
    物，始知受騙；
  (五)於某不詳時地，在某不詳拍賣網站上，刊登虛偽之販賣ＳＯ
    ＮＹ廠牌Ｔ七○○型號相機訊息，嗣告訴人辛○○於九十八
    年十月二十一日十二時二十分許，致電詢問並洽談買賣內容
    ，雙方約定以現金五千元外加一百元運費成交，致辛○○陷
    於錯誤，於九十八年十月二十二日十三時三十七分許，以自
    動櫃員機匯款五千一百元至戊○○系爭帳戶內，迄未收受貨
    物，始知受騙；
  (六)於某不詳時地，在雅虎奇摩拍賣網站上，刊登虛偽之販賣哈
    電族廠牌Ｙ九八○型號電子辭典訊息，嗣被害人丙○○於九
    十八年十月二十一日十九時十分許，陷於錯誤，下標購得，
    於九十八年十月二十二日十八時四十七分許，在臺中市○○
    路統一超商便利商店內，以自動櫃員機匯款二千三百四十元
    至戊○○系爭帳戶內，迄未收受貨物，始知受騙；
  (七)於某不詳時地，在露天拍賣網站上，刊登虛偽之販賣ＬＶ廠
    牌皮包訊息，嗣被害人丑○○於九十八年十月二十二日十五
    時許，與自稱賣家「陳小偉」聯繫，於電話中約定由丑○○
    以八千元購得上開ＬＶ廠牌皮包，雙方協議丑○○先付一半
    價金即四千元，等收到物品後再匯另一半價金，致丑○○陷
    於錯誤，於九十八年十月二十四日二十二時七分許，以自動
    櫃員機匯款四千元至戊○○系爭帳戶內，迄未收受貨物，始
    知受騙；
  (八)於某不詳時地，在雅虎奇摩拍賣網站上，刊登虛偽之販賣華
    碩廠牌小筆記型電腦訊息，嗣告訴人乙○○於九十八年十月
    二十一日十七時許，瀏覽上揭網頁訊息，因而陷於錯誤下標
    購買，並循指示於同日十八時二十三分許，在新竹科學園區
    兆豐國際商業銀行自動櫃員機，匯款五千一百元至戊○○系
    爭帳戶內，迄未收受貨物，始知受騙。
    因認被告戊○○涉犯刑法第三百三十九條第一項、第三十條
    第一項之幫助詐欺取財罪嫌等語。
二、按犯罪事實應依證據認定之，無證據不得認定犯罪事實。又
    不能證明被告犯罪者，應諭知無罪之判決，刑事訴訟法第一
    百五十四條第二項、第三百零一條第一項分別定有明文。再
    按，事實之認定，應憑證據，如未能發現相當證據，或證據
    不足以證明，自不能以推測或擬制之方法，為裁判基礎；且
    認定不利於被告之事實須依積極證據，苟積極證據不足為不
    利於被告事實之認定時，即應為有利於被告之認定；另認定
    犯罪事實所憑之證據，雖不以直接證據為限，間接證據亦包
    括在內，然無論直接證據或間接證據，其為訴訟上之證明，
    須於通常一般之人均不致有所懷疑，而得確信其為真實之程
    度者，始得據之為有罪之認定，倘其證明尚未達到此一程度
    ，而有合理之懷疑存在，無從使事實審法院得有罪之確信時
    ，即應由法院為諭知被告無罪之判決（最高法院四十年臺上
    字第八六號、三十年上字第八一六號、七十六年臺上字第四
    九八六號判例參照）。
三、本件公訴意旨認被告戊○○涉犯刑法第三百三十九條第一項
    、第三十條第一項之幫助詐欺取財罪嫌，無非係以證人癸○○、子○○、甲○○、丁○○、辛○○、丙○○、丑○○、
    乙○○之證述、戊○○系爭帳戶之開戶基本資料、印鑑卡、
    各類存款歷史對帳單各一份、自動櫃員機交易明細表七紙及
    自動化通路交易歷史紀錄查詢一份（臺灣臺北地方法院檢察
    署【下稱臺北地檢署】九十九年度偵字第一號卷第十二頁至
    第十四頁、第十八頁、第二三頁至第二六頁、第三七頁至第
    三九頁、第四八頁至第五一頁、第五八頁至第六一頁、第七
    六頁至第八三頁，九十九年度偵字第五八二號卷第六頁至第
    八頁、第二八頁至第三三頁、第四二頁至第四四頁，九十九
    年度偵字第九五三號卷第十三頁、第十四頁、第二十頁、第
    二八頁至第三三頁、第四二頁至第四四頁，九十九年度偵字
    第三九六一號卷第六頁至第九頁、第十一頁，九十九年度偵
    字第八三七三號卷第四頁至第十二頁，臺灣臺中地方法院檢
    察署【下稱臺中地檢署】九十九年度偵字第二三七二號卷第
    六頁、第七頁，臺中市警察局第五分局刑事案件偵查卷第四
    頁至第六頁、第九頁、第十五頁至第十九頁參照）等件資為
    論據。
四、證據能力之認定：
    按被告以外之人於審判外之言詞或書面陳述，除法律有規定
    者外，不得作為證據；又被告以外之人於審判外之陳述，雖
    不符合同法第一百五十九條之一至第一百五十九條之四之規
    定，但經當事人於審判程序同意作為證據，法院審酌該言詞
    陳述或書面陳述作成時之情況，認為適當者，亦得為證據；
    又當事人、代理人或辯護人於法院調查證據時，知有第一百
    五十九條第一項不得為證據之情形，而未於言詞辯論終結前
    聲明異議者，視為有前項之同意，刑事訴訟法第一百五十九
    條第一項及第一百五十九條之五分別定有明文。查本判決下
    列所引用之各項證據方法之證據能力，被告戊○○及公訴人
    於本院準備程序及審判期日中均未予爭執，且迄至言詞辯論
    終結前亦未再聲明異議（本院九十九年八月十九日審判筆錄
    參照），本院審酌該等言詞陳述及書面陳述作成時之情況，
    並無不宜作為證據之情事，依刑事訴訟法第一百五十九條之
    五之規定，自得作為證據，合先敘明。
五、被告之辯解：
    被告戊○○於本院審理時，固坦承曾於臺北富邦銀行新店分
    行申辦系爭帳戶之事實，惟堅決否認有何幫助詐欺之犯行，
    辯稱：我沒有將系爭帳戶之存摺、提款卡及密碼交給別人，
    我把系爭帳戶連同我其他帳戶之存摺、提款卡都放在臺北縣
    新店市○○路一八七號凱威利國際有限公司（下稱凱威利公
    司）裡的工作室內，九十八年十月五日凱威利公司失竊時，
    這些帳戶的存摺、提款卡都一併被偷了。當天我先生庚○○
    有報警處理，我也有掛失部分當時我有實際使用的帳戶，但
    是系爭帳戶因為已經很久沒用，且裡面沒錢了，所以我沒有
    去掛失。系爭帳號的提款卡密碼因為是用之前兩組家用電話
    輪流用，因為我怕忘記自己用哪一組，所以我把密碼貼在提
    款卡上等語。
六、經查：
  (一)被告確實於九十六年六月十二日，前往臺北富邦銀行新店分
    行，開立系爭帳戶乙節，為被告所是認，且有系爭帳戶之開
    戶基本資料影本及各類存款歷史對帳單一份在卷可稽（臺北
    地檢署九十九年度偵字第一號卷第七六頁至第八三頁參照）
    ，首堪認定。
  (二)再者，告訴人癸○○、子○○、丁○○、辛○○、乙○○及
    被害人甲○○、丙○○、丑○○確實分別於公訴意旨所載之
    之時間，接獲真實姓名、年籍不詳之成年人所撥打之詐騙電
    話，佯稱：其透過網路購物已得標，須將款項匯至系爭帳戶
    內云云，致渠等均陷於錯誤，依該成年人之指示，於公訴意
    旨所載之時、地，分別將公訴意旨所載之金額匯至被告系爭
    帳戶後，旋遭該成年人提領一空等情，業據證人即告訴人癸○○、子○○、丁○○、辛○○、乙○○，及證人即被害人
    甲○○、丙○○、丑○○證述明確（證人癸○○部分，臺北
    地檢署九十九年度偵字第一號卷第十二頁至第十四頁參照；
    證人子○○部分，臺中市警察局第五分局刑事案件偵查卷第
    四頁至第六頁，臺中地檢署九十九年度偵字第二三七二號卷
    第六頁參照；證人丁○○部分，臺北地檢署九十九年度偵字
    第一號卷第二三頁至第二五頁參照；證人辛○○部分，臺北
    地檢署九十九年度偵字第三九六一號卷第十一頁參照；證人
    乙○○部分，臺北地檢署九十九年度偵字第八三七三號卷第
    四頁、第五頁參照；證人甲○○部分，臺北地檢署九十九年
    度偵字第九五三號卷第十二頁至第十四頁、第四二頁、第四
    三頁參照；證人丙○○部分，臺北地檢署九十九年度偵字第
    一號卷第五八頁至第六十頁參照；證人丑○○部分，臺北地
    檢署九十九年度偵字第五八二號卷第六頁、第七頁參照），
    並有自動櫃員機交易明細表七紙及自動化通路交易歷史紀錄
    查詢一份在卷可證（臺北地檢署九十九年度偵字第一號卷第
    十八頁、第二六頁、第六一頁，九十九年度偵字第五八二號
    卷第七頁，九十九年度偵字第九五三號卷第二十頁，九十九
    年度偵字第三九六一號卷第十二頁，九十九年度偵字第八三
    七三號卷第六頁，臺中市警察局第五分局刑事案件偵查卷第
    九頁參照）。從而，告訴人癸○○、子○○、丁○○、辛○○、乙○○及被害人甲○○、丙○○、丑○○確實分別於公
    訴意旨所載之之時間，遭該成年人去電佯稱上情，以此方式
    施用詐術，致其等陷於錯誤，因而分別於公訴意旨所載之時
    、地，將公訴意旨所載之金額匯至被告系爭帳戶之事實，堪
    信為真實。
  (三)然查：
  1.證人庚○○於本院九十九年七月一日審理時證稱：我與我朋
    友合夥經營凱威利公司，並在凱威利公司內隔了一個三坪左
    右的工作室給被告使用，我知道被告把他名下所有銀行的存
    摺、提款卡都放在工作室裡。因為他記性很差，所以他把密
    碼寫在提款卡上，我有看過，但我已經不記得他的密碼為何
    。九十八年十月五日八時許，我到凱威利公司時，發現公司
    門沒鎖，東西散落一地，我就馬上報警。警察到現場察看後
    ，發現公司鐵窗被破壞，窗戶下的牆壁上還有腳印，研判竊
    賊是從該處進入，又聯繫鑑識人員到場採證，然後要我們清
    點損失，帶我到派出所備案。我當天清點後，確認公司的電
    腦主機、螢幕、筆記型電腦、行動碟、股票機及被告的一袋
    存摺等物都被偷了，我當時在派出所作筆錄時，有打電話回
    去向被告確認究竟他被偷了哪些銀行存摺、提款卡，還有提
    醒她去掛失，但我不清楚她究竟有無去掛失等語明確（本院
    當日審判筆錄參照），核與被告於同日審理時辯稱：九十八
    年十月間我在臺灣雅芳公司任職，那是直銷公司，無固定上
    班時間，也不需打卡，我先生在他經營的凱威利公司裡隔了
    一個房間給我當工作室，我把系爭帳戶及日盛銀行、臺灣銀
    行、郵局、第一銀行、聯邦銀行等帳戶之存摺、提款卡都放
    在工作室內。九十八年十月五日八時許我先生庚○○去凱威
    利公司時，發現門沒鎖，且裡面亂七八糟，凱威利公司內的
    桌上型電腦主機、筆記型電腦、股票機、掃瞄機、行動碟、
    文件夾、現金，及我放在工作室辦公桌抽屜內的一整包存摺
    、提款卡都被偷了，他馬上報警，我也趕到凱威利公司和他
    一起等警察來。警察到後發現現場有指紋、牆壁上有鞋印，
    馬上聯絡鑑識科警員來採樣、照相，然後作筆錄，作完筆錄
    大概十一時許，警察叫我馬上去掛失，我就在十二時許去臺
    灣銀行、第一銀行及郵局辦理掛失，因為郵局及臺灣銀行是
    我的薪資轉帳戶，我比較有在使用，第一銀行則在臺灣銀行
    隔壁，所以順便掛失。我當時想包含系爭帳戶在內的其他銀
    行帳戶我已很少使用，裡面也沒什麼錢，而且還忙著幫我先
    生處理凱威利公司遭竊後電腦內重要資料遺失的後續補救問
    題，就沒有另外去掛失這些帳戶。失竊的這些帳戶的提款卡
    密碼我是用以前的兩支家用電話輪流用，但因記性不好，常
    忘記自己是用哪組電話，所以我都把密碼貼在提款卡的套子
    上等語相符（本院當日審判筆錄參照），並有其報案當時所
    作警詢筆錄、報案三聯單（臺北地檢署九十九年度偵字第三
    九六一號卷第十五頁至第十八頁參照）及臺北縣政府警察局
    新店分局九十九年五月十九日北縣警店刑字第○九九○○二
    三五九九號函檢附庚○○九十八年十月五日遭竊案之現場照
    片三十張在卷可佐（本院卷第三四頁至第六四頁參照）。
  2.由證人庚○○上揭證述，以及臺北縣政府警察局新店分局九
    十九年五月十九日北縣警店刑字第○九九○○二三五九九號
    函暨檢附庚○○九十八年十月五日遭竊案之現場照片，顯示
    凱威利公司確實於九十八年十月五日遭竊，門窗及門鎖均遭
    破壞，現場一片凌亂（本院卷第三四頁至第六四頁參照），
    且庚○○九十八年十月五日報案之警詢筆錄內亦已明確記載
    臺北富邦銀行、郵局、臺灣銀行、土地銀行、新光銀行之存
    摺、提款卡均遭竊之事實（臺北地檢署九十九年度偵字第三
    九六一號卷第十七頁反面參照），臺灣銀行、聯邦銀行、第
    一銀行亦均函覆表示被告確曾於九十八年十月五日先、後辦
    理帳戶之存摺、提款卡掛失（本院卷第一○五頁、第一二三
    頁、第一二四頁、第一八二頁、第一八七頁、第一八八頁，
    聯邦銀行業務管理部存匯集中作業科九十九年七月十四日
    （九九）聯業管（集）字第○九九一○三一三三五四號函、
    第一銀行中和分行九十九年七月十四日（九九）一中和字第
    一一一號函、臺灣銀行中崙分行九十九年七月二十三日中崙
    營字第○九九○○○二○七八一號函參照），均與被告所辯
    情節大致相符，堪信被告所辯並非子虛，否則苟被告基於幫
    助詐欺取財之犯意，而將系爭帳戶之存摺、提款卡均交付他
    人，衡諸常情，被告當設法掩飾其犯行，殊無於被害人陸續
    遭詐騙（依公訴意旨之記載，各告訴人、被害人均係於九十
    八年十月二十一日、二十二日遭騙）前半個月之九十八年十
    月五日，即向警報案遭竊，使警得有線索加以追查，增加詐
    騙集團使用系爭帳戶後遭警查獲之風險之理。
  (四)公訴人雖以被告於九十八年九月一日起信用卡因款項未繳而
    遭強制停卡，其財務狀況不佳，顯有販賣系爭帳戶取款之動
    機，並提出財團法人金融聯合徵信中心之信用卡資訊二份以
    資為憑（本院卷第九五頁至第九八頁參照），然查，個人財
    務狀況充其量本僅係反應被告之理財觀念及財務控管能力不
    佳，尚難遽此即將「財務狀況不佳」與「必以非法販賣帳戶
    取款求財」劃上等號，公訴意旨就此實係過度推論、臆測，
    尚難遽採，公訴意旨就此亦未提出積極事證，是自難僅以被
    告財務狀況不佳，遽為不利被告之認定。
七、綜上所述，公訴人雖主張本件係被告提供系爭門號供詐欺集
    團成員使用，而認被告涉犯幫助詐欺取財之罪嫌，然查，被
    告所辯尚非全然不可採，其於系爭帳戶失竊後，僅報案處理
    ，漏未向臺北富邦銀行辦理掛失止付，以避免因失竊而為不
    法之徒利用，僅係處事不夠積極、謹慎，仍難因此即認被告
    有幫助詐欺之犯行。此外復查無其他積極之證據，足資證明
    被告有如公訴意旨所指之上開犯行，揆諸首揭規定及說明，
    本案既不能證明被告犯罪，即應為無罪判決之諭知，以免冤
    抑。
八、退併辦部份：
  (一)臺北地檢署九十九年度偵字第九八一七號移送併辦意旨略以
    ：被告戊○○可預見提供銀行帳戶供他人使用，可能供詐欺
    者掩飾或隱匿渠等犯罪所得財物，不違背其本意，竟基於提
    供自己銀行存摺帳戶予不明之人幫助他人掩飾犯罪所得財物
    之不確定故意，於九十八年十月二十一日前某日，在臺灣地
    區某不詳處所，將其所有系爭帳戶之存摺、金融卡及密碼，
    交付予某詐欺集團成員做為犯罪工具；嗣該詐欺集團成員意
    圖為自己不法之所有，於九十八年十月二十二日在雅虎奇摩
    拍賣網站上刊登販售電腦辭典之不實訊息，俟被害人壬○○
    上網瀏覽而陷於錯誤，遂下標購買，並於同日十六時許，匯
    款二千四百元至系爭帳戶內。嗣壬○○迄未收到商品，始知
    受騙；
  (二)臺北地檢署九十九年度偵字第一六○七五號移送併辦意旨略
    以：被告戊○○可預見提供銀行帳戶供他人使用，可能供詐
    欺者掩飾或隱匿渠等犯罪所得財物，不違背其本意，竟基於
    提供自己銀行存摺帳戶予不明之人幫助他人掩飾犯罪所得財
    物之不確定故意，於九十八年十月二十一日前某日，在臺灣
    地區某不詳處所，將其所有系爭帳戶之存摺、金融卡及密碼
    ，交付予某詐欺集團成員做為犯罪工具；嗣該詐欺集團成員
    意圖為自己不法之所有，於九十八年十月二十二日在雅虎奇
    摩拍賣網站上刊登販售ＣＡＮＯＮ廠牌五○○Ｄ型號之數位
    單眼相機之不實訊息，俟告訴人己○○上網瀏覽而陷於錯誤
    ，遂下標購買，並於同日二十一時十五分許，匯款一萬元至
    系爭帳戶內，惟己○○迄未收到商品，始知受騙；
  (三)上開移送併辦意旨均認被告此部分所為，亦涉刑法第三百三
    十九條第一項、同法第三十條第一項之幫助詐欺罪嫌，與本
    案起訴部分關係為被告以一提供系爭帳戶存摺、提款卡之行
    為幫助詐欺集團成員多次向告訴人、被害人詐欺取財，為想
    像競合之裁判上一罪關係，為法律上同一案件，爰移送併案
    審理等語。惟本院既認本案起訴部分應為被告無罪之諭知，
    已如前述，即與併辦部分不生任何裁判上一罪之法律上同一
    案件關係，是上開併辦部分即非在本院審理範圍之內，應各
    退回檢察官另為適法之處理，附此敘明。
據上論斷，應依刑事訴訟法第三百零一條第一項，判決如主文。
本案經檢察官謝憲杰到庭執行職務。
中    華    民    國    99    年    8     月    27    日
                  刑事第九庭審判長法  官  林怡秀
                                  法  官  劉素如
                                  法  官  張詩芸
以上正本證明與原本無異。
如不服本判決應於收受送達後10日內向本院提出上訴書狀，並應
敘述具體理由；其未敘述上訴理由者，應於上訴期間屆滿後20日
內向本院補提理由書（均須按他造當事人之人數附繕）「切勿逕
送上級法院」。
                                  書記官  顏淑華
中    華    民    國    99    年    8     月    27    日

司法院資訊處製作；財團法人民間司法改革基金會備份。
